ACORDAO-COMPLETO-2529323

ACÓRDÃO 2532/2023 ATA 8/2023 - SEGUNDA CÂMARA

VISTOS, relatados e discutidos estes autos de tomada de contas especial instaurada pelo Fundo Nacional de Saúde  FNS, originalmente em desfavor do Município de Presidente Dutra/MA, em razão do cumprimento parcial do Termo de Ajuste Sanitário (TAS) nº 146, firmado com o Ministério da Saúde, com o intuito de solucionar impropriedades relatadas no Relatório de Auditoria do Denasus nº 10.665,
ACORDAM os Ministros do Tribunal de Contas da União, reunidos em sessão de Segunda Câmara, ante as razões expostas pelo Relator, em:
9.1. com fundamento nos arts. 169, inciso VI, e 212 do RI/TCU, arquivar os autos, ante a ausência de pressupostos para o seu desenvolvimento válido e regular.

Tomada contas especial instaurada pelo Fundo Nacional de Saúde   FNS, originalmente em desfavor do município de Presidente Dutra/MA, em razão do cumprimento parcial do Termo de Ajuste Sanitário (TAS) nº 146, firmado com o Ministério da Saúde, com o intuito de solucionar impropriedades relatadas no Relatório de Auditoria do Denasus nº 10665

Segunda Câmara

Município de Presidente Dutra - MA.

3. Interessados/Responsáveis:
3.1. Interessado: Fundo Nacional de Saúde - MS (00.530.493/0001-71).
3.2. Responsáveis: Liliana Raposo Muniz de Sousa (XXX.865.223-XX); Município de Presidente Dutra/ MA (06.138.366/0001-08); Rolmerson Robson (XXX.711.823-XX).

13.1. Ministros presentes: Vital do Rêgo (Presidente), Augusto Nardes, Aroldo Cedraz (Relator) e Antonio Anastasia.
13.2. Ministro-Substituto presente: Marcos Bemquerer Costa.

AROLDO CEDRAZ

Transcrevo, a seguir, a instrução de mérito subscrita por Auditor Federal de Controle Externo à peça 58, a qual contou com a anuência da direção da então Secretaria de Controle Externo de Tomada de Contas Especial (peça 60) :
INTRODUÇÃO
	Cuidam os autos de tomada de contas especial instaurada pelo Fundo Nacional de Saúde  FNS, originalmente em desfavor do município de Presidente Dutra/MA, em razão do cumprimento parcial do Termo de Ajuste Sanitário nº 146, firmado com o Ministério da Saúde, com o intuito de solucionar impropriedades relatadas no Relatório de Auditoria do Denasus nº 10665.
HISTÓRICO
Em 16/7/2019, com fundamento na IN/TCU 71/2012, alterada pela IN/TCU 76/2016 e DN/TCU 155/2016, o dirigente do Fundo Nacional de Saúde - MS autorizou a instauração da tomada de contas especial (peça 2) . O processo foi registrado no sistema e-TCE com o número 2382/2019.
	Os recursos repassados pelo Fundo Nacional de Saúde- MS ao município de Presidente Dutra/MA, nos anos de 2006, 2008 e 2009, na modalidade fundo a fundo, foram auditados pelo DENASUS, conforme consignado no Relatório de Auditoria 10665 (peça 14) . As constatações que originaram proposições de devolução de recursos foram as seguintes:
	Constatação 118615 - as Clínicas Diagnose e Clinimagem contratadas para realizarem os exames de ultrassonografias não estão cadastradas no CNES. A Clínica Diagnose não comprovou os procedimentos das competências fevereiro e novembro de 2009, no valor de R$ 4.210,53 (peça 14, p. 6-7) ;
Constatação 120269 - ausência de documentação comprobatória das despesas pagas com recursos repassados, fundo a fundo, para as ações e serviços de saúde nos exercícios de 2006, 2008 e 2009, no valor total de R$ 3.192.603,62, em desacordo com a Lei 4.320/1964 e Decreto 93.872/1986 (peça 14, p. 23-25) ;
		Constatação 121626 - utilização dos recursos financeiros da Média e Alta Complexidade para pagamento de despesas com aquisições de materiais e prestação de serviços para sede da Secretaria Municipal de Saúde e Prefeitura Municipal, no valor de R$ 18.771,40 (peça 14, p. 14-15) ;
	Constatação 122715 - utilização dos recursos financeiros da Média e Alta Complexidade para pagamento de despesas com aquisições de materiais destinados a recém-nascido, para doação a gestantes carentes, no valor de R$ 11.481,38 (peça 14, p. 19-21) ;
	Constatação 121631 - aplicação de recursos financeiros do Bloco da Atenção de Média e Alta Complexidade em ações e serviços de saúde não relacionados exclusivamente ao próprio Bloco de Financiamento, no valor de R$ 350.817,32, em desacordo com o artigo 6º, da Portaria GM/MS 204, de 29/1/2007 (peça 14, p. 15-16) ;
	Constatação 121632 - utilização dos recursos financeiros da Média e Alta Complexidade para pagamento de despesas com profissionais de saúde não vinculados ao próprio bloco de financiamento, no valor de R$ 90.035,18, contrariando o disposto no artigo 6º, da Portaria GM/MS 204, de 29/1/2007 e Decisão TCU 600/2000 (peça 14, p. 16-17) ;
	Constatação 122714 - utilização dos recursos financeiros da Média e Alta Complexidade para pagamento de despesas com prestação de serviços na construção do Hospital Municipal, no valor de R$ 175.032,10, contrariando a Portaria GM/MS 204, de 29/1/2007 (peça 14, p. 18-19) ;
	Constatação 122864 - aplicação de recursos financeiros da Média e Alta Complexidade para pagamento de despesas com folhas de pagamentos de profissionais do Projeto do Idoso e serviços prestados no referido Projeto, não relacionados exclusivamente ao próprio Bloco de Financiamento, no valor de R$ 10.373,68, em desacordo com o artigo 6º, da Portaria GM/MS 204, de 29/1/2007 e Decisão TCU 600/2000, o que gerou proposição de ressarcimento (peça 14, p. 21-22) ; e
	Constatação 122901 - aplicação de recursos financeiros do Bloco da Atenção de Média e Alta Complexidade para pagamento de despesas com aquisições de medicamentos básicos e confecção de material gráfico para a Atenção Básica, não relacionados exclusivamente ao próprio Bloco de Financiamento, no valor de R$ 24.829,12, em desacordo com o artigo 6º, da Portaria GM/MS 204, de 29/1/2007 (peça 14, p. 22-23) .
A constatação 118615 envolve apenas recursos municipais de baixa materialidade. Por tais razões, a irregularidade relatada nessa constatação não é tratada nesta TCE.
No que se refere à Constatação 120269, cabe destacar, inicialmente, que a equipe de auditoria, ao analisar documentação apresentada pelos responsáveis, reduziu o valor do débito para R$ 1.710.506,13. Ressalte-se, entretanto, que a irregularidade relativa a essa constatação foi discutida no bojo do TC Processo 020.535/2017-1, processo que já teve acórdão condenatório dos responsáveis (Acórdão 3536/2019-TCU-Primeira Câmara, relator ministro-substituto Augusto Sherman Cavalcanti) .
Quanto às demais constatações (constatações 121626, 122715, 121631, 121632, 122714, 122864 e 122901) , que tratam de desvios de objeto e de finalidade no uso de recursos federais, na intenção de solucionar tais pendências, foi lavrado o Termo de Ajuste Sanitário nº 146.
	Em que pese este processo tratar de irregularidade concernente ao cumprimento parcial do referido termo de ajuste sanitário, o fundamento para a instauração desta Tomada de Contas Especial, conforme consignado na matriz de responsabilização elaborada pelo tomador de contas (peça 40) , foi a irregularidade assim descrita:
Deixar de apresentar documentação comprobatória da despesa, as quais deveriam ter sido apresentadas.
Cabe ressaltar, ainda, que, embora não tenham sido incluídas pelo tomador de contas especiais, no TC Processo 020.535/2017-1, as constatações objeto desta TCE e que deram causa ao TAS cumprido parcialmente (121626, 122715, 121631, 121632, 122714, 122864 e 122901) , foram incluídas naquela TCE, na fase externa, pela unidade instrutiva do TCU, já tendo, inclusive, o posicionamento de mérito do Tribunal sobre a matéria, que julgou regulares com ressalva as contas do município, conforme item 9.1, do Acórdão 8707/2021-TCU-Primeira Câmara (relator ministro-substituto Augusto Sherman Cavalcanti) .
O responsável arrolado na fase interna foi devidamente comunicado e, diante da ausência de justificativas suficientes para elidir a irregularidade e da não devolução dos recursos, instaurou-se a tomada de contas especial.
	No relatório (peça 41) , o tomador de contas concluiu que o prejuízo importaria no valor original de R$ 443.455,40, imputando-se a responsabilidade à Secretaria Municipal de Saúde de Presidente Dutra/MA.
		Em 18/6/2020, a Controladoria-Geral da União emitiu o relatório de auditoria eTCE 2382/2019 (peça 44) , em concordância com o relatório do tomador de contas. O certificado de auditoria e o parecer do dirigente do órgão de controle interno concluíram pela irregularidade das presentes contas (peças 45 e 46) .
Em 	14/7/2020, o Ministro de Estado da Saúde atestou haver tomado conhecimento das conclusões contidas no relatório e certificado de auditoria, bem como do parecer conclusivo do dirigente do órgão de controle interno, manifestando-se pela irregularidade das contas, e determinou o encaminhamento do processo ao Tribunal de Contas da União (peça 47) .
Na instrução inicial (peça 51) , analisando-se os documentos nos autos, concluiu-se pela necessidade de realização de audiência para as seguintes irregularidades:
Ocorrência: não cumprimento integral do Termo de Ajuste Sanitário 146, de 19/3/2012, evidenciado pelas constatações nº 247445, 244535, 244143 e 244765, do Relatório de Verificação do TAS nº 123.
Dispositivos violados: 
- art. 5º, § 2º, da Portaria GM/MS nº 2.046, de 3/9/2009; 
- cláusulas 4ª e 5ª, do Termo de Ajuste Sanitário 146, de 19/3/2012 (peça 17, p. 2) ;
Responsáveis: 
Sr. Romelson Robson (CPF XXX.711.823-XX) , na condição de secretário municipal de saúde de Presidente Dutra/MA, no período de 23/2/2012 a 31/12/2012; 
Sra. Liliana Raposo Muniz de Sousa (CPF XXX.865.223-XX) , na condição de secretária municipal de saúde de Presidente Dutra/MA, a partir de 1º/1/2013.
Condutas: 
- deixar de dar integral cumprimento ao plano de trabalho do Termo de Ajuste Sanitário 146, de 19/3/2012, firmado entre o Ministério da Saúde e a Secretaria Municipal de Saúde de Presidente Dutra/MA.
Nexo de Causalidade: o descumprimento do termo de ajuste sanitário, firmado com o Ministério da Saúde, visando a correção de impropriedades detectadas pelo Denasus, inclusive devolução de recursos ao FMS, acarretou prejuízo às ações planejadas do SUS, à época, bem como ao regular exercício da atividade de controle externo e, assim, deu causa à prescrição da pretensão punitiva dos agentes públicos que aplicaram os recursos do SUS em desvios de objeto e/ou finalidade.
Culpabilidade: não é possível afirmar a existência de boa-fé na conduta dos gestores. É razoável afirmar que era possível, aos gestores municipais, ter consciência da ilicitude e das consequências da conduta que adotou, em relação ao não cumprimento integral do Termo de Ajuste Sanitário.
Evidências:
- Termo de Ajuste Sanitário 146, de 19/3/2012 (peça 17) ;
- Relatório de Verificação do TAS 123 (peça 15) .
Cabe esclarecer que o Sr. Romelson Robson faleceu em 21/2/2014, conforme consta da base do Sistema Informatizado de Controle de Óbitos (Sisobi) , custodiada pelo TCU (peça 50) . Considerando o caráter personalíssimo da audiência, cuja consequência é a penalização do agente infrator, com a multa prevista no art. 58, da Lei 8.443/1992, a qual não pode passar da pessoa que cometeu a infração, restou prejudicada a medida, pelo que se propôs a dispensa da audiência.
Em cumprimento ao pronunciamento da unidade (peça 53) , foi efetuada a citação da responsável, nos moldes adiante:
Liliana Raposo Muniz de Sousa - promovida a audiência da responsável, conforme delineado adiante:
	Comunicação: Ofício 63187/2021-TCU/Seproc (peça 55) 
Data da Expedição: 17/11/2021
Data da Ciência: 25/11/2021 (peça 56) 
Nome Recebedor: Sebastiana Fabia N. Cruz
Observação: Ofício enviado para o endereço da responsável, conforme pesquisa na base de dados no sistema da Receita Federal, custodiada pelo TCU.
Fim do prazo para a apresentação das razões de justificativa: 10/12/2021
	
Conforme Despacho à peça 57, as providências inerentes às comunicações processuais foram concluídas. 
Transcorrido o prazo regimental, a responsável Liliana Raposo Muniz de Sousa permaneceu silente, devendo ser considerada revel, nos termos do art. 12, § 3º, da Lei 8.443/1992.
ANÁLISE DOS PRESSUPOSTOS DE PROCEDIBILIDADE DA IN/TCU 71/2012
Avaliação da Viabilidade do Exercício do Contraditório e Ampla Defesa
	Verifica-se que não houve o transcurso de mais de dez anos desde o fato gerador sem que tenha havido a notificação do responsável pela autoridade administrativa federal competente (art. 6º, inciso II, c/c art. 19, da IN/TCU 71/2012, modificada pela IN/TCU 76/2016) , uma vez que o fato gerador da irregularidade sancionada ocorreu em 3/3/2013, data limite para comprovação de cumprimento do Termo de Ajuste Sanitário 146, que previa prazo de 10 meses após a sua publicação (peça 17, p. 3) , sendo que a publicação no Diário Oficial da União ocorreu em 3/5/2012 (informação constante do relatório de verificação do TAS - peça 15, p. 3) , e o responsável foi notificado sobre a irregularidade, pela autoridade administrativa competente, conforme abaixo:
Secretaria Municipal de Saúde de Presidente Dutra/MA, por meio do ofício 882/2018/CGMRA/DENASUS/SGEP/MS, acostado à peça 27, de 21/8/2018, recebido em 31/8/2018, conforme AR (peça 24) .
A responsável Liliana Raposo Muniz de Sousa não foi notificada pelo instaurador, pois foi incluída na relação processual somente na fase externa. Contudo, a irregularidade atribuída à responsável ocorreu em 31/3/2013, não tendo, portanto, transcorrido mais de dez anos desde o fato gerador, restando viável o exercício do contraditório e da ampla defesa.
Valor de Constituição da TCE
	Verifica-se, ainda, que o valor atualizado do débito apurado (sem juros) , em 1º/1/2017, é de R$ 616.048,24, portanto, superior ao limite mínimo de R$ 100.000,00, na forma estabelecida conforme os arts. 6º, inciso I, e 19, da IN/TCU 71/2012, modificada pela IN/TCU 76/2016.
OUTROS PROCESSOS/DÉBITOS NOS SISTEMAS DO TCU COM O MESMO RESPONSÁVEL
	Informa-se que foram encontrados processos no Tribunal com o mesmo responsável:
	Responsável
	Processos

	Município de Presidente Dutra - MA
	Processo 003.940/2020-9 [TCE, Aberto, "TCE instaurada pela Secretaria Especial do Desenvolvimento Social, em razão de não comprovação da regular aplicação dos recursos repassados pela União, função Assistência Social, para atendimento ao PSB/PSE-2012 (nº da TCE no sistema: 1704/2018) "]
Processo 020.535/2017-1 [TCE, Aberto, "Tomada de Contas Especial instaurada pelo FNS/MS, em razão do pagamento irregular de despesas com recursos do SIA/SUS e AIH, repassados ao Município de Presidente Dutra/MA, na modalidade fundo a fundo, nos exercícios de 2006 a 2009 (Proc. nº 25014.007055/2012-64) "]
Processo 019.790/2009-4 [TCE, Arquivado, "Tomada de Contas Especial da Prefeitura Municipal de Presidente Dutra/MA, Convênio nº 3271/2001."]

	A tomada de contas especial está, assim, devidamente constituída e em condição de ser instruída.
EXAME TÉCNICO			
Preliminarmente à análise da revelia da responsável, cabe rememorar a análise realizada nos itens 19 a 32 da instrução inicial (peça 51, p. 4-9) , reproduzida nos itens a seguir.
		À peça 17 dos autos, consta o Termo de Ajuste Sanitário 146, firmado entre o Ministério da Saúde e a Secretaria Municipal de Saúde de Presidente Dutra/MA, em 19/3/2012, com vigência até 3/3/2013. O Termo de Ajuste Sanitário - TAS foi celebrado nos termos da Portaria GM/MS 2.046, de 3/9/2009, alterada pela Portaria 768/GM, de 13/4/2011, e teve, como finalidade, a correção, por parte da Secretaria acima referenciada, de impropriedades decorrentes do descumprimento de normativos do Ministério da Saúde relativos a gastos de recursos financeiros, de origem federal, identificados e registrados no Relatório de Auditoria 10665, realizada pelo DENASUS (peça 14) .
Em relação às irregularidades que deram ensejo à instauração da presente TCE, consoante constatações contidas no Relatório de Auditoria 10665, acerca da utilização indevida de recursos do bloco de financiamento da Média e Alta Complexidade, nos exercícios de 2006, 2008 e 2009, houve diversas constatações da utilização indevida de recursos nos pagamentos de despesas em desvio de objeto e desvio de finalidade, conforme descrito nas alíneas "c" a "i" do item 3 desta instrução.
Por meio do Acórdão 1072/2017-TCU-Plenário, que tratou dos débitos relativos a recursos federais do Sistema Único de Saúde transferidos "fundo a fundo", foi fixado entendimento de que, independentemente da origem do débito e do fundo que deve ser ressarcido, os valores transferidos, do Fundo Nacional de Saúde aos demais entes federativos, constituem recursos federais, competindo, ao Ministério da Saúde (mais especificamente à Diretoria-Executiva do FNS, por força do art. 7º, inciso VII, do Decreto 8.901/2016) , a instauração de processos de Tomada de Contas Especial quanto a eles, e ao TCU, o julgamento desses processos (Decisão 506/1997 - TCU - Plenário e Acórdão 1426/2015-TCU-Plenário) .
Demais disso, o disposto no art. 23, § 1º, do Decreto 7.827/2012, que regulamenta a Lei Complementar 141/2012, apresenta a seguinte redação:
Art. 23. Verificado o descumprimento das disposições da Lei Complementar nº 141, de 2012, ou deste Decreto, ou detectada a aplicação de recursos federais em objeto diverso do originalmente pactuado, o Ministério da Saúde comunicará a irregularidade:
I - ao órgão de auditoria do SUS;
II - à direção local do SUS;
III - ao responsável pela administração orçamentária e financeira do ente federativo;
IV - aos órgãos de controle interno e externo do ente federativo;
V - ao Conselho de Saúde; e
VI - ao Ministério Público.
§ 1º A comunicação a que se refere o caput somente será encaminhada ao Tribunal de Contas competente e ao Ministério Público com atribuição para o caso após o esgotamento da via administrativa de controle interno do Ministério da Saúde, sem prejuízo do exercício autônomo das competências e atribuições previstas na legislação.
Desse modo, uma das vias administrativas, no âmbito do controle interno do SUS, nos casos de desvio de objeto ou finalidade, poderia, à época, ser o Termo de Ajuste Sanitário (TAS) , instituído pela Portaria GM/MS 204/2007, e regulamentado mediante a Portaria GM/MS 2.046/2009, da qual destacam-se os seguintes dispositivos:
Art. 1º. O Termo de Ajuste Sanitário - TAS tem por finalidade a correção de impropriedades decorrentes do descumprimento de obrigações previstas em normativas do Ministério da Saúde relativas à gestão do SUS, por meio de compromisso firmado pelos gestores do SUS.
Parágrafo único. O TAS poderá ser celebrado entre os gestores das três instâncias do SUS.
Art. 2º O TAS será celebrado com base nas ações de auditoria ou fiscalização realizadas nas instâncias do Sistema Único de Saúde (SUS) , pelos diversos órgãos de controle, quando constatadas impropriedades na gestão do sistema, desde que o relatório final destas ações ofereça os pressupostos necessários à instrução do processo.
§ 1º O auditado tem o prazo de até 15 (quinze) dias, a contar do recebimento do relatório final de auditoria ou fiscalização, para propor a celebração do TAS junto ao órgão competente do Sistema Nacional de Auditoria do SUS (SNA) .
 (...) 
§ 4º Caso o gestor do SUS, responsável pela correção da impropriedade, não apresente expresso interesse em celebrar o TAS ou não se manifeste no prazo estabelecido no § 1º deste artigo, deve o órgão competente do SNA registrar essa informação.
Art. 3º Não cabe celebração do TAS:
I - no caso de convênio, acordo, ajuste ou outros instrumentos congêneres;
II - quando houver infração à norma legal; e
III - quando a impropriedade resultar em ocorrência de desfalque ou desvio de dinheiro, bens ou valores públicos.
Art. 4º Para os fins desta Portaria são consideradas impropriedades na gestão do SUS:
I - o descumprimento de normativas do Ministério da Saúde relativas à gestão do SUS, identificado e comprovado pelo órgão que realizou a auditoria ou fiscalização; e  (Redação dada pela PRT GM/MS nº . 768 de 13.04.2011) 
II - falhas de natureza formal de que não resulte dano ao erário.
Art. 5º O gestor compromitente, ao celebrar o TAS, obriga-se a:
I - cessar a prática do ato causador da impropriedade;
II - elaborar plano de trabalho conforme o previsto no inciso I do art. 7º desta Portaria;
III - corrigir a impropriedade por meio das ações detalhadas no plano de trabalho; e
IV - depositar o valor apurado, com recurso próprio ou do tesouro, no respectivo Fundo de Saúde, no decorrer da execução do Plano de Trabalho.
Com fundamento nos normativos contidos nos itens anteriores, foi firmado o referido TAS para a solução das irregularidades descritas nas constatações 121626, 122715, 121631, 121632, 122714, 122864 e 122901, do relatório de auditoria 10665 (peça 14) , que, como se conclui das descrições contidas no referido relatório de auditoria e reproduzidas no item 3, desta instrução, tratam-se de desvios de objeto e de finalidade.
Neste ponto, ante o até aqui exposto, já é possível a conclusão de que o cerne da questão a ser discutida nesta TCE não é somente o não cumprimento do TAS em si, mas também irregularidades pretéritas, caracterizadas por desvios de objeto e de finalidade na aplicação de recursos do SUS, que se tentou resolver por meio de TAS, o qual não obteve sucesso.
Assim, considerando que se está a tratar de desvios de objeto e de finalidade ocorridos há mais de 10 anos, cabe trazer à lume as decisões do TCU em casos da espécie, e que nortearão o destino deste processo.
Nesse sentido, é necessário deixar assente, primeiramente, que, nos casos de transferências fundo a fundo de recursos do SUS a estados e municípios, comprovada a aplicação dos recursos em benefício da pessoa jurídica, mas em objeto ou finalidade diversa da definida em norma, o Tribunal tem se manifestado no sentido de que, cabe ao ente federado, a obrigação de recompor o seu fundo de saúde com recursos próprios, nos termos do art. 27, inciso I, da Lei Complementar 141/2012.
Essa linha decisória foi adotada em numerosas deliberações (Acórdão 3702/2015-TCU-Segunda Câmara, Relator Ministro André de Carvalho; 3990/2016TCU1ª Câmara, Relator Ministro Bruno Dantas; e 3536/2019TCU1ª Câmara, Relator Ministro Augusto Sherman, dentre muitos outros) , merecendo destaque o entendimento firmado no item 9.3.2, do Acórdão 1072/2017-TCU-Plenário (Relator Ministro Bruno Dantas) , abaixo reproduzidos:
	9.3.2. com relação aos débitos decorrentes de desvio de objeto ou finalidade:
	9.3.2.1. o art. 27, inciso I, da Lei Complementar 141/2012 impõe a obrigação de devolução dos valores aplicados indevidamente, não fazendo distinções entre o desvio de objeto e o de finalidade;
	9.3.2.2. considerando que as despesas irregulares são realizadas em benefício da comunidade local, cabe, na linha do que determina o art. 3º Decisão Normativa TCU 57/2004 e o art. 27, inciso I, da Lei Complementar 141/2012, ao ente federado a obrigação de recompor, com recursos próprios, os valores gastos indevidamente, atualizados monetariamente, ao fundo de saúde do ente beneficiário do repasse, podendo, ainda, haver a responsabilização solidária do agente público causador da irregularidade e a sua apenação com multa;.
	9.3.2.3. embora não se possa falar propriamente em dano ao erário, a obrigação de recomposição do fundo local caracteriza um débito do ente beneficiário do repasse perante o fundo de saúde local, cabendo, portanto, a instauração de tomada de contas especial para perquirir esses valores, nos moldes da Lei 8.443/1992 e dos demais normativos que regem a matéria no âmbito deste Tribunal, bem como das diretrizes estabelecidas no item 9.3.5 abaixo e seus subitens.
Com relação à responsabilização do gestor, a jurisprudência dominante aponta no sentido de que, não havendo indícios de locupletamento pelo responsável pela gestão dos recursos, no caso, os então secretários municipais de saúde e prefeito, não cabe imputação de débito ao agente público.
Entretanto, a comprovação de que promoveu a aplicação do dinheiro público em finalidade distinta daquela a qual legalmente se vinculava, contrariamente aos normativos vigentes, enseja o julgamento pela irregularidade das suas contas, a teor do disposto nas alíneas 'b' e 'c' do inciso III do art. 16 da Lei 8.443/1992, além de imputação de multa, com fundamento no inciso I do artigo 58 dessa Lei.
Ocorre que as irregularidades originárias desta TCE, aquelas iniciais constantes do Relatório de Auditoria do Denasus nº 10665 (peça 14) , e que deram ensejo ao TAS, ocorreram nos anos de 2006, 2008 e 2009, restando prescrita a pretensão punitiva.
Em relação à responsabilidade do ente federado, especificamente quanto às irregularidades relativas aos desvios de objeto, tal como os tratados nesta TCE, ocorridos na execução de plano plurianual de saúde já encerrado, esclarece-se que o TCU, por meio do Acórdão 1045/2020-TCU-Plenário, rel. min. Benjamin Zymler, em situação semelhante, dispensou um município recebedor da obrigação de recompor o seu próprio fundo de saúde. Segue excerto do voto (todos os grifos são do original) :
42. Os presentes autos, contudo, guardam a especificidade de que o desvio de objeto ocorreu há cerca de dez anos e, sob esse enfoque, desde já, agradeço as contribuições do Gabinete da Ministra Ana Arraes.
43. Ora, como antes exposto, o processo de planejamento e orçamento do Sistema Único de Saúde (SUS) deve compatibilizar as necessidades da política de saúde com a disponibilidade de recursos em planos de saúde dos municípios, dos estados, do Distrito Federal e da União (art. 36 da Lei 8.080/1990) .
44. Nesse sentido, o Decreto 7.508/2011 - que regulamenta a Lei 8.080/1990 e dispõe sobre a organização do Sistema Único de Saúde - estabelece que:
"Art. 16. No planejamento devem ser considerados os serviços e as ações prestados pela iniciativa privada, de forma complementar ou não ao SUS, os quais deverão compor os Mapas da Saúde regional, estadual e nacional.
Art. 17. O Mapa da Saúde será utilizado na identificação das necessidades de saúde e orientará o planejamento integrado dos entes federativos, contribuindo para o estabelecimento de metas de saúde.
Art. 18. O planejamento da saúde em âmbito estadual deve ser realizado de maneira regionalizada, a partir das necessidades dos Municípios, considerando o estabelecimento de metas de saúde."  (grifou-se) .
52. Por outro lado, a Lei Complementar 141/2012, estabelece que:
"Art. 38. O Poder Legislativo, diretamente ou com o auxílio dos Tribunais de Contas, do sistema de auditoria do SUS, do órgão de controle interno e do Conselho de Saúde de cada ente da Federação, sem prejuízo do que dispõe esta Lei Complementar, fiscalizará o cumprimento das normas desta Lei Complementar, com ênfase no que diz respeito:
I - à elaboração e execução do Plano de Saúde Plurianual;
II - ao cumprimento das metas para a saúde estabelecidas na lei de diretrizes orçamentárias;" (grifou-se) .
45. Já a Portaria Consolidadora 1/2017 do Ministério da Saúde - que consolida as normas sobre os direitos e deveres dos usuários da saúde e a organização e o funcionamento do Sistema Único de Saúde - estabelece que:
"Art. 96. O Plano de Saúde, instrumento central de planejamento para definição e implementação de todas as iniciativas no âmbito da saúde de cada esfera da gestão do SUS para o período de 4 (quatro) anos, explicita os compromissos do governo para o setor saúde e reflete, a partir da análise situacional, as necessidades de saúde da população e as peculiaridades próprias de cada esfera." (grifou-se) .
46. Em suma, a cada período de quatro anos há a definição das necessidades de saúde da população e a previsão de recursos para supri-las.
47. Por certo, a ocorrência de desvio de objeto no exercício de 2010 provocou que as ações de saúde naquele exercício não tenham acontecido como o planejado. Ou seja, não ocorreram os procedimentos oftalmológicos então previstos (treino de orientação e mobilidade; atendimento/acompanhamento; e reabilitação visual) .
48. Entretanto, não há garantia de que, transcorridos dez anos, tais procedimentos ainda sejam necessários ou se encaixem como prioritários. É possível que essa demanda já tenha sido suprida nos exercícios seguintes e não se faça mais necessária. É igualmente possível que essa demanda ainda seja necessária e já estejam contemplados recursos no plano de saúde atual para supri-la. Ainda é possível que a demanda ainda exista, mas haja outras prioridades para a saúde mais relevantes e que se colocam como prioritárias na destinação dos recursos.
49. Em outras palavras, a transferência dos recursos federais ora questionados teve como fim a prestação de serviços definidos por condições particulares da realidade daquele período. Remanejar recursos do município agora representaria obrigação dissociada da análise das reais necessidades da população local, com impacto no planejamento das ações de saúde, que, por sua vez, também seguem ditames legais específicos.
50. Em suma, quanto o Tribunal determina que o município realoque recursos para um objeto atrelado a necessidades de dez anos atrás pode interferir de forma inadequada no uso efetivo dos recursos atualmente disponíveis para tão importante área e afetar o cumprimento das metas previstas no plano plurianual de saúde. Nesse sentido, menciono o decidido mediante o Acórdão 5313/2019-TCU-Segunda Câmara) .
51. Deve, dessa forma, ser considerado o disposto no art. 20 da Lei de Introdução às normas do Direito Brasileiro para que, neste caso concreto, não seja efetuada determinação ao município para que recomponha os próprios cofres municipais:
	"Art. 20. Nas esferas administrativa, controladora e judicial, não se decidirá com base em valores jurídicos abstratos sem que sejam consideradas as consequências práticas da decisão." (grifou-se) .
52. Outro aspecto a ser considerado é que o gestor atual da municipalidade não deu causa ao desvio praticado por seu longínquo antecessor. Ou seja, esse primeiro que, presumivelmente, fez um adequado planejamento de saúde e buscou cumpri-lo, vai ter a realização de suas metas prejudicadas por um fato a que não deu causa. Ou seja, acaba-se, por via transversa, punindo o bom gestor, sem prejuízo, por certo, da população que não vai ter atendidas as suas necessidades mais prementes de saúde.
53. Creio não haver dúvidas de que a prática de desvio de objeto na área de saúde é fato grave e que deve estar sujeito a uma resposta pronta e rígida por parte desta Corte de Contas de forma a desencorajar tal procedimento. Nesse aspecto, creio que a aplicação de sanção pecuniária e o julgamento pela irregularidade das contas dos responsáveis por tal procedimento sirvam ao propósito de prevenir a ocorrência de outras infrações e de desestimular a prática da conduta.
54. Por outro lado, a determinação para que a municipalidade recomponha os próprios cofres municipais pode ter o efeito contrário, ou seja, servir de estímulo para que o gestor pratique o desvio de objeto. Isso porque, ciente de que a determinação, de acordo com os necessários trâmites processuais, não ocorrerá durante o seu mandato, o gestor pode se sentir estimulado a praticar o ilícito de forma a prejudicar o seu sucessor, eventual adversário político. Ou seja, o prefeito antecessor pratica o ato ilícito para atender interesses próprios de sua gestão e ainda prejudica o seu sucessor.
55. Em sendo assim, embora por motivos diversos, acolho a proposta do Ministério Público junto ao TCU no sentido de acatar as alegações de defesa apresentadas pela municipalidade.
Nessa linha decisória, os débitos referentes a esta TCE, originários dos desvios de objeto e de finalidade, constatados pela auditoria do Denasus, foram incluídos na TCE objeto do TC Processo 020.535/2017-1, já tendo, inclusive, o posicionamento de mérito do Tribunal sobre a matéria, que julgou regulares com ressalva as contas do município, conforme item 9.1, do Acórdão 8707/2021-TCU-Primeira Câmara (relator ministro-substituto Augusto Sherman Cavalcanti) .
Restando prescrita a pretensão punitiva em relação aos responsáveis que deram causa aos desvios de objeto e finalidade discutidos nesta TCE, e estando a questão do débito resolvida pelo Acórdão 8707/2021-TCU-Primeira Câmara, resta a ser tratado, neste processo, tão-somente a irregularidade relativa ao não cumprimento do Termo de Ajuste Sanitário 146.
No que se refere ao responsável que não deu cumprimento ao referido TAS e, por conseguinte, contribuiu para a ocorrência da prescrição da pretensão punitiva referida no parágrafo anterior, cabe propor a audiência, para que apresente razões de justificativa acerca de tal descumprimento:
Ocorrência: não cumprimento integral do Termo de Ajuste Sanitário 146, de 19/3/2012, evidenciado pelas constatações nº 247445, 244535, 244143 e 244765, do Relatório de Verificação do TAS nº 123.
Dispositivos violados: 
- art. 5º, § 2º, da Portaria GM/MS nº 2.046, de 3/9/2009; 
- cláusulas 4ª e 5ª, do Termo de Ajuste Sanitário 146, de 19/3/2012 (peça 17, p. 2) ;
Responsáveis: 
Sr. Romelson Robson (CPF XXX.711.823-XX) , na condição de secretário municipal de saúde de Presidente Dutra/MA, no período de 23/2/2012 a 31/12/2012; 
Sra. Liliana Raposo Muniz de Sousa (CPF XXX.865.223-XX) , na condição de secretária municipal de saúde de Presidente Dutra/MA, a partir de 1º/1/2013.
Condutas: 
- deixar de dar integral cumprimento ao plano de trabalho do Termo de Ajuste Sanitário 146, de 19/3/2012, firmado entre o Ministério da Saúde e a Secretaria Municipal de Saúde de Presidente Dutra/MA.
Nexo de Causalidade: o descumprimento do termo de ajuste sanitário, firmado com o Ministério da Saúde, visando a correção de impropriedades detectadas pelo Denasus, inclusive devolução de recursos ao FMS, acarretou prejuízo às ações planejadas do SUS, à época, bem como ao regular exercício da atividade de controle externo e, assim, deu causa à prescrição da pretensão punitiva dos agentes públicos que aplicaram os recursos do SUS em desvios de objeto e/ou finalidade.
Culpabilidade: não é possível afirmar a existência de boa-fé na conduta dos gestores. É razoável afirmar que era possível, aos gestores municipais, ter consciência da ilicitude e das consequências da conduta que adotou, em relação ao não cumprimento integral do Termo de Ajuste Sanitário.
Evidências:
- Termo de Ajuste Sanitário 146, de 19/3/2012 (peça 17) ;
- Relatório de Verificação do TAS 123 (peça 15) .
Cabe esclarecer que o Sr. Romelson Robson faleceu em 21/2/2014, conforme consta da base do Sistema Informatizado de Controle de Óbitos (Sisobi) , custodiada pelo TCU (peça 50) . Considerando o caráter personalíssimo da audiência, cuja consequência é a penalização do agente infrator, com a multa prevista no art. 58, da Lei 8.443/1992, a qual não pode passar da pessoa que cometeu a infração, resta prejudicada a medida, pelo dispensou a audiência.
Da validade das notificações
	Preliminarmente, cumpre tecer breves considerações sobre a forma como são realizadas as comunicações processuais no TCU. A esse respeito, destacam-se o art. 179, do Regimento Interno do TCU (Resolução 155, de 4/12/2002) e o art. 4º, inciso III, § 1º, da Resolução TCU 170, de 30 de junho de 2004, in verbis:
Art. 179. A citação, a audiência ou a notificação, bem como a comunicação de diligência, farse-ão:
I - mediante ciência da parte, efetivada por servidor designado, por meio eletrônico, fac-símile, telegrama ou qualquer outra forma, desde que fique confirmada inequivocamente a entrega da comunicação ao destinatário;
II - mediante carta registrada, com aviso de recebimento que comprove a entrega no endereço do destinatário;
III - por edital publicado no Diário Oficial da União, quando o seu destinatário não for localizado
 (...) 
Art. 3º As comunicações serão dirigidas ao responsável, ou ao interessado, ou ao dirigente de órgão ou entidade, ou ao representante legal ou ao procurador constituído nos autos, com poderes expressos no mandato para esse fim, por meio de:
I - correio eletrônico, fac-símile ou telegrama;
II - servidor designado;
III - carta registrada, com aviso de recebimento;
IV - edital publicado no Diário Oficial da União, quando o seu destinatário não for localizado, nas hipóteses em que seja necessário o exercício de defesa.
Art. 4º. Consideram-se entregues as comunicações:
I - efetivadas conforme disposto nos incisos I e II do artigo anterior, mediante confirmação da ciência do destinatário;
II - realizadas na forma prevista no inciso III do artigo anterior, com o retorno do aviso de recebimento, entregue comprovadamente no endereço do destinatário;
III - na data de publicação do edital no Diário Oficial da União, quando realizadas na forma prevista no inciso IV do artigo anterior.
§ 1º O endereço do destinatário deverá ser previamente confirmado mediante consulta aos sistemas disponíveis ao Tribunal ou a outros meios de informação, a qual deverá ser juntada ao respectivo processo.
 (...) 
	Bem se vê, portanto, que a validade da citação via postal não depende de que o aviso de recebimento seja assinado pelo próprio destinatário da comunicação, o que dispensa, no caso em tela, a entrega do AR em "mãos próprias". A exigência da norma é no sentido de o Tribunal verificar se a correspondência foi entregue no endereço correto, residindo aqui a necessidade de certeza inequívoca. 
	Não é outra a orientação da jurisprudência do TCU, conforme se verifica dos julgados a seguir transcritos:
São válidas as comunicações processuais entregues, mediante carta registrada, no endereço correto do responsável, não havendo necessidade de que o recebimento seja feito por ele próprio (Acórdão 3648/2013-TCU-Segunda Câmara, Relator Min. José Jorge) ;
É prescindível a entrega pessoal das comunicações pelo TCU, razão pela qual não há necessidade de que o aviso de recebimento seja assinado pelo próprio destinatário. Entregandose a correspondência no endereço correto do destinatário, presume-se o recebimento da citação. (Acórdão 1019/2008-TCU-Plenário, Relator Min. Benjamin Zymler) ;
As comunicações do TCU, inclusive as citações, deverão ser realizadas mediante Aviso de Recebimento - AR, via Empresa Brasileira de Correios e Telégrafos, bastando para sua validade que se demonstre que a correspondência foi entregue no endereço correto. (Acórdão 1526/2007-TCU-Plenário, Relator Min. Aroldo Cedraz) .
A validade do critério de comunicação processual do TCU foi referendada pelo Supremo Tribunal Federal, nos termos do julgamento do MS-AgR 25.816/DF, por meio do qual se afirmou a desnecessidade da ciência pessoal do interessado, entendendo-se suficiente a comprovação da entrega do "AR" no endereço do destinatário:
Ementa: agravo regimental. Mandado de segurança. Desnecessidade de intimação pessoal das decisões do tribunal de contas da união. art. 179 do regimento interno do TCU. Intimação do ato impugnado por carta registrada, iniciado o prazo do art. 18 da lei nº 1.533/51 da data constante do aviso de recebimento. Decadência reconhecida. Agravo improvido.
O envio de carta registrada com aviso de recebimento está expressamente enumerado entre os meios de comunicação de que dispõe o Tribunal de Contas da União para proceder às suas intimações.
O inciso II do art. 179 do Regimento Interno do TCU é claro ao exigir apenas a comprovação da entrega no endereço do destinatário, bastando o aviso de recebimento simples.
Da revelia da responsável Liliana Raposo Muniz de Sousa
No caso vertente, a audiência da responsável se deu em endereço proveniente de pesquisa realizada pelo TCU na base de dados da Receita Federal, custodiada pelo TCU (peça 54) . A entrega do ofício de audiência nesse endereço ficou comprovada conforme detalhamento a seguir:
Liliana Raposo Muniz de Sousa, ofício 63187/2021 - TCU/Seproc (peças 55 e 56) , origem no sistema da Receita Federal.
Nos processos do TCU, a revelia não leva à presunção de que seriam verdadeiras todas as imputações levantadas contra os responsáveis, diferentemente do que ocorre no processo civil, em que a revelia do réu opera a presunção da verdade dos fatos narrados pelo autor (Acórdão 1009/2018-TCU-Plenário, Relator Min. Bruno Dantas; 2369/2013 - TCU - Plenário, Relator Min. Benjamin Zymler e 2449/2013 - TCU - Plenário, Relator Min. Benjamin Zymler) . Dessa forma, a avaliação da responsabilidade do agente não pode prescindir da prova existente no processo ou para ele carreada. 
Ao não apresentar sua defesa, a responsável deixou de produzir prova da regular aplicação dos recursos sob sua responsabilidade, em afronta às normas que impõem aos gestores públicos a obrigação legal de, sempre que demandados pelos órgãos de controle, apresentar os documentos que demonstrem a correta utilização das verbas públicas, a exemplo do contido no art. 93 do Decreto-Lei 200/1967: "Quem quer que utilize dinheiros públicos terá de justificar seu bom e regular emprego na conformidade das leis, regulamentos e normas emanadas das autoridades administrativas competentes." 
Mesmo as razões de justificativa não sendo apresentadas, considerando o princípio da verdade real que rege esta Corte, procurou-se buscar, em manifestações dos responsáveis na fase interna desta Tomada de Contas Especial, se havia algum argumento que pudesse ser aproveitado a seu favor. 
	No entanto, a responsável não se manifestou na fase interna, não havendo, assim, nenhum argumento que possa vir a ser analisado e posteriormente servir para afastar a irregularidade apontada.
Em se tratando de processo em que a parte interessada não se manifestou acerca das irregularidades imputadas, não há elementos para que se possa efetivamente aferir e reconhecer a ocorrência de boa-fé na conduta dos responsáveis pessoas físicas, podendo este Tribunal, desde logo, proferir o julgamento de mérito pela irregularidade das contas, conforme os termos dos §§ 2º e 6º do art. 202 do Regimento Interno do TCU. (Acórdão 2064/2011-TCU-Primeira Câmara (relator Min. Ubiratan Aguiar) , 6.182/2011-TCU-1ª Câmara (relator Min. Weber de Oliveira) , 4.072/2010-TCU-1ª Câmara (Relator Min. Valmir Campelo) , 1.189/2009-TCU-1ª Câmara (Relator Min. Marcos Bemquerer) , 731/2008-TCU-Plenário (Relator Min. Aroldo Cedraz) .
Dessa forma, a responsável Liliana Raposo Muniz de Sousa deve ser considerada revel, nos termos do art. 12, § 3º, da Lei 8.443/1992, devendo as contas serem julgadas irregulares, aplicando-lhes a multa prevista no art. 58, inc. II, da Lei 8.443/1992.
Prescrição da Pretensão Punitiva
	Vale ressaltar que a pretensão punitiva do TCU, conforme Acórdão 1441/2016-TCU-Plenário, Relator Ministro Benjamin Zymler, que uniformizou a jurisprudência acerca dessa questão, subordinase ao prazo geral de prescrição indicado no art. 205, do Código Civil, que é de dez anos, contado da data de ocorrência da irregularidade sancionada, nos termos do art. 189, do Código Civil, sendo este prazo interrompido pelo ato que ordenar a citação, a audiência ou a oitiva do responsável.
No caso em exame, a pretensão de aplicação de penalidade ao responsável que deu causa aos desvios de objeto e/ou finalidade está prescrita, visto que se trata de irregularidades cometidas nos anos de 2006, 2008 e 2009, portanto, há mais de dez anos, sem que tenha havido interrupção do prazo prescricional.
No que se refere ao descumprimento do TAS, que tinha prazo final de cumprimento em 3/3/2013, ocorrido há menos de dez anos, a perspectiva de aplicação de penalidade ao responsável muito provavelmente não será alcançada pela prescrição, uma vez que houve a interrupção do prazo prescricional, em 7/11/2021, pelo ato que determinou a audiência da responsável (peça 53) .
CONCLUSÃO
	Em face da análise promovida na seção "Exame Técnico", verifica-se que a responsável Liliana Raposo Muniz de Sousa não logrou afastar a irregularidade que lhe fora imputada. Instada a se manifestar, optou pelo silêncio, configurando a revelia, nos termos do § 3º, do art. 12, da Lei 8.443/1992. Inexistem nos autos elementos que demonstrem a boa-fé dessa responsável ou a ocorrência de outras excludentes de culpabilidade.
Verifica-se também que não houve a prescrição da pretensão punitiva, conforme análise já realizada.
	Tendo em vista que não constam dos autos elementos que permitam reconhecer a boa-fé da responsável, sugere-se que as suas contas sejam julgadas irregulares, nos termos do art. 202, § 6º, do Regimento Interno do TCU, com a aplicação da multa prevista no art. 58, inc. II, da Lei 8.443/1992.
Quanto ao município de Presidente Dutra/MA, conclui-se pela sua exclusão da relação processual, uma vez que a irregularidade que lhe fora imputada foi tratada no TC Processo 020.535/2017-1. O mesmo encaminhamento se propõe em relação ao Sr. Romelson Robson, responsável falecido antes da realização da audiência.
ROPOSTA DE ENCAMINHAMENTO
		Diante do exposto, submetem-se os autos à consideração superior, propondo:
excluir da relação processual o município de Presidente Dutra/MA (CNPJ 06.138.366/0001-08) e o Sr. Romelson Robson (CPF XXX.711.823-XX) ;
considerar revel a responsável Liliana Raposo Muniz de Sousa (CPF XXX.865.223-XX) , para todos os efeitos, dando-se prosseguimento ao processo, com fulcro no art. 12, § 3º, da Lei 8.443/1992; 
julgar irregulares, nos termos dos arts. 1º, inciso I, 16, inciso III, alínea b, da Lei 8.443/1992, c/c os arts. 19, parágrafo único e 23, inciso III, da mesma Lei, as contas a responsável Liliana Raposo Muniz de Sousa (CPF XXX.865.223-XX) ;
aplicar à responsável Liliana Raposo Muniz de Sousa (CPF XXX.865.223-XX) , a multa prevista no art. 58, inciso II, da Lei 8.443/1992 c/c o art. 268 do Regimento Interno do TCU, fixando-lhe o prazo de quinze dias, a contar da notificação, para que comprove, perante o Tribunal (art. 214, III, alínea "a", do Regimento Interno do TCU) , o recolhimento da dívida aos cofres do Tesouro Nacional, atualizada monetariamente desde a data do acórdão proferido por este Tribunal até a data do efetivo recolhimento, se paga após o vencimento, na forma da legislação em vigor;
autorizar, desde logo, a cobrança judicial da dívida, caso não atendida a notificação, na forma do disposto no art. 28, inciso II, da Lei 8.443/1992;
enviar cópia do Acórdão que vier a ser proferido ao Fundo Nacional de Saúde - MS e aos responsáveis, para ciência, e informar-lhes que a deliberação, acompanhada do Relatório e do Voto que a fundamenta, está disponível para a consulta no endereço www.tcu.gov.br/acordaos, além de esclarecer que, caso requerido, o TCU poderá fornecer sem custos as correspondentes cópias, de forma impressa; 
2.	Discordando do entendimento da unidade instrutiva, o representante do Ministério Público junto ao TCU lançou o seguinte parecer aos autos (peça 61) :
Trata-se de tomada de contas especial instaurada pelo Fundo Nacional de Saúde-MS, em desfavor da Secretaria Municipal de Saúde de Presidente Dutra/MA, em razão do cumprimento parcial do Termo de Ajuste Sanitário (TAS) 146, firmado, em 19/4/2012 (peça 17) , com a finalidade de sanar as improbidades aferidas pelo Relatório da Auditoria 10665 do Denasus, referentes aos exercícios de 2006, 2008 e 2009 (peça 14) . 
Consoante registrado nas instruções às peças 51 e 58, o débito atinente às constatações do Relatório de Auditoria 10665 já foi tratado no âmbito do TC Processo 020.535/2017-1, remanescendo, neste processo, apenas o cumprimento parcial do TAS 146, cuja vigência se encerrou em 3/3/2013 (peça 41, p. 2) . 
O termo foi assinado na gestão do Sr. Rolmerson Robson, tendo se encerrado na gestão da Sra. Liliana Raposo Muniz de Souza (Secretária Municipal de Saúde a partir de 1/1/2013) .
Conforme proposto na instrução à peça 51, foi realizada a audiência da Sra. Liliana Raposo Muniz de Souza, a qual, apesar de regularmente notificada (peças 55-56) , absteve-se de comparecer aos autos. Não foi promovida audiência do Sr. Rolmerson Robson ante o seu falecimento (peça 51, p. 9) .
A par disso, a unidade especializada (em instrução à peça 58, com a qual aquiesceram os dirigentes às peças 59 e 60) propôs, em essência, julgar irregulares as contas da responsável com imputação de multa fundamentada no art. 58, inciso II, da Lei 8.443/1992.
Discordo desse encaminhamento. Explico.
Como visto, o TAS 146 (peça 17) foi celebrado em 19/4/2012 (data da assinatura do termo pelo Secretário da SGEP/MS) - com prazo de vigência de 10 meses após a sua publicação no DOU, prorrogáveis por mais seis meses (Cláusula 7ª.) -, tendo o município, por intermédio do Sr. Rolmerson Robson, se comprometido a cumprir o plano de trabalho apresentado (peça 16) , depositando, para tanto, o valor impugnado (R$ 886.514,40) no respectivo fundo de saúde (Cláusula Terceira) .
Em contrapartida, o Denasus promoveu o sobrestamento do processo de auditoria em relação aos itens objeto do termo, sendo da competência desse departamento a verificação da execução das obrigações pactuadas no TAS (Cláusulas 4ª. e 5ª.) . 
Foi pactuado, ainda, que, em caso de descumprimento parcial ou total do TAS, haveria a continuidade do processo de auditoria, inclusive com o encaminhamento ao Fundo Nacional de Saúde para as providências de ressarcimento (Cláusula 6ª.) . 
Não foi estabelecida, no entanto, a aplicação de qualquer sanção ao gestor faltoso. E não poderia ser diferente!
O TAS, nos termos do art. 1º da Portaria MS 2.046/2009, "tem por finalidade a correção de impropriedades decorrentes do descumprimento de obrigações previstas em normativas do Ministério da Saúde relativas à gestão do SUS, por meio de compromisso firmado pelos gestores do SUS". Trata-se, portanto, de medida adotada na esfera administrativa, ainda na fase interna das apurações, com vistas a evitar a continuidade do processo de auditoria, que pode resultar na instauração de TCE.
Constitui-se, assim, em acordo com vistas à resolução administrativa das ocorrências apontadas em relatório de fiscalização, cujo descumprimento não enseja a aplicação de qualquer punição ao gestor signatário, mas apenas a continuidade das providências necessárias ao ressarcimento (nesse sentido a já mencionada Cláusula 6ª do TAS - peça 17, p. 3) .
O fato é que, com o descumprimento do TAS 146, retornou-se à situação anterior, com dano ao erário e obrigação de os gestores recomporem o fundo, o que veio a resultar na instauração da TCE objeto do já mencionado TC Processo 020.535/2017-1, devidamente apreciado pelo Tribunal.
Portanto, sendo o TAS um termo acordado consensualmente, sem que haja previsão de multa ao responsável pelo seu descumprimento, ou outra sanção qualquer, não caberia a responsabilização do signatário ou de sua sucessora perante o TCU. 
Ante todo o exposto, entendo que os presentes autos devam ser arquivados, com fundamento nos arts. 169, inciso VI, e 212 do RI/TCU, ante a ausência de pressupostos para o seu desenvolvimento válido e regular.
É o Relatório.

não há

Subprocurador-Geral Lucas Rocha Furtado.

tomada de contas especial. Fundo Nacional de Saúde - FNS. município de Presidente Dutra/MA. cumprimento parcial do Termo de Ajuste Sanitário nº 146. Audiência. Ausência de pressupostos válidos para o desenvolvimento do processo. Arquivamento.

TOMADA DE CONTAS ESPECIAL (TCE)

Unidade de Auditoria Especializada em Tomada de Contas Especial (AudTCE).

Cuidam os autos de tomada de contas especial instaurada pelo Fundo Nacional de Saúde  FNS, originalmente em desfavor do município de Presidente Dutra/MA, em razão do cumprimento parcial do Termo de Ajuste Sanitário (TAS) nº 146, firmado com o Ministério da Saúde, com o intuito de solucionar impropriedades relatadas no Relatório de Auditoria do Denasus nº 10665.
O Termo de Ajuste Sanitário nº 146 foi lavrado a partir das constatações do relatório que tratam de desvios de objeto e de finalidade no uso de recursos federais, na intenção de solucionar tais pendências.
Conforme informa a unidade instrutiva, em que pese este processo tratar de irregularidade concernente ao cumprimento parcial do referido termo de ajuste sanitário, o fundamento para a instauração desta Tomada de Contas Especial, conforme consignado na matriz de responsabilização elaborada pelo tomador de contas (peça 40) , foi a irregularidade registrada como "Deixar de apresentar documentação comprobatória da despesa, as quais deveriam ter sido apresentadas".
Remetido o processo ao Tribunal, após a regular finalização da fase interna, a unidade técnica concluiu pela necessidade de realização de audiência para as seguintes irregularidades:
Ocorrência: não cumprimento integral do Termo de Ajuste Sanitário 146, de 19/3/2012, evidenciado pelas constatações nº 247445, 244535, 244143 e 244765, do Relatório de Verificação do TAS nº 123.
Os seguintes responsáveis foram arrolados:
Sr. Rolmerson Robson (CPF 178.711.823-15) , na condição de secretário municipal de saúde de Presidente Dutra/MA, no período de 23/2/2012 a 31/12/2012; 
Sra. Liliana Raposo Muniz de Sousa (CPF 528.865.223-68) , na condição de secretária municipal de saúde de Presidente Dutra/MA, a partir de 1º/1/2013.
No curso do processo, o Sr. Rolmerson faleceu, motivo pelo qual deve ser excluído da relação processual, tendo em vista o caráter personalíssimo da audiência.
Quanto à Sra. Liliana, a unidade instrutiva, após analisar suas razões de justificativa, propôs que suas contas fossem julgadas irregulares, com a imposição da multa prevista no art. 58, inciso II, da Lei 8.443/1992 c/c o art. 268 do Regimento Interno do TCU.
Por seu turno, o representante do Ministério Público junto ao TCU discordou desse posicionamento, propondo o arquivamento dos autos com fundamento nos arts. 169, inciso VI, e 212 do RI/TCU, ante a ausência de pressupostos para o seu desenvolvimento válido e regular.
Compulsando os autos, percebo que assiste razão ao Parquet especial.
É que está em exame apenas o cumprimento parcial do TAS 146, cuja vigência se iniciou em 19/4/2012, com a assinatura do Sr. Romelson, e se encerrou em 3/3/2013.
Importante registrar que a gestão da Sra. Liliana Raposo Muniz de Souza como Secretária Municipal de Saúde iniciou a partir de 1/1/2013, ou seja, cerca de 2 meses antes do final do TAS, resultando numa limitação da margem de ação dela em relação ao TAS.
Ademais, com a abertura do TAS, o Denasus promoveu o sobrestamento do processo de auditoria em relação aos itens objeto do termo, sendo da competência desse departamento a verificação da execução das obrigações pactuadas no TAS (Cláusulas 4ª. e 5ª.) .
Acontece que a única consequência prevista para o descumprimento daquele pacto seria a continuidade do processo de auditoria e encaminhamento ao Fundo Nacional de Saúde para as providências de ressarcimento (Cláusula 6ª.) . Diante do didatismo, lanço mão das palavras do Parquet:
Não foi estabelecida, no entanto, a aplicação de qualquer sanção ao gestor faltoso. E não poderia ser diferente!
O TAS, nos termos do art. 1º da Portaria MS 2.046/2009, "tem por finalidade a correção de impropriedades decorrentes do descumprimento de obrigações previstas em normativas do Ministério da Saúde relativas à gestão do SUS, por meio de compromisso firmado pelos gestores do SUS". Trata-se, portanto, de medida adotada na esfera administrativa, ainda na fase interna das apurações, com vistas a evitar a continuidade do processo de auditoria, que pode resultar na instauração de TCE.
Constitui-se, assim, em acordo com vistas à resolução administrativa das ocorrências apontadas em relatório de fiscalização, cujo descumprimento não enseja a aplicação de qualquer punição ao gestor signatário, mas apenas a continuidade das providências necessárias ao ressarcimento (nesse sentido a já mencionada Cláusula 6ª do TAS - peça 17, p. 3) .
O fato é que, com o descumprimento do TAS 146, retornou-se à situação anterior, com dano ao erário e obrigação de os gestores recomporem o fundo, o que veio a resultar na instauração da TCE objeto do já mencionado TC Processo 020.535/2017-1, devidamente apreciado pelo Tribunal.
Diante desse contexto, concordo com a conclusão de que o simples descumprimento do TAS não é, neste caso particular, causa suficiente para a aplicação de pena à responsável. Além disso, as consequências deste descumprimento já foram objeto do TC Processo 020.535/2017-1, devidamente apreciado pelo Tribunal.
Sendo assim, acolho como razões de decidir os argumentos e conclusões oferecidos pelo Ministério Público junto ao TCU e, destarte, entendo que o Tribunal deve arquivar os autos com fundamento nos arts. 169, inciso VI, e 212 do RI/TCU, ante a ausência de pressupostos para o seu desenvolvimento válido e regular.
	Ante o exposto, VOTO por que seja adotada a deliberação que ora submeto a este Colegiado.
TCU, Sala das Sessões, em 4 de abril de 2023.
AROLDO CEDRAZ 
Relator